【裁判字號】    89,台上,3740
【裁判日期】    890629
【裁判案由】    殺人
【裁判全文】
最高法院刑事判決                              八十九年度台上字第三七四○號
    上  訴  人  甲○○
右上訴人因殺人案件，不服台灣高等法院台南分院中華民國八十九年四月二十日第二
審更審判決（八十九年度上重更(五)字第一０五號，起訴案號：台灣嘉義地方法院檢察
署八十五年度偵字第三○六○、三一六二號），提起上訴，本院判決如左：
    主  文
原判決撤銷，發回台灣高等法院台南分院。
    理  由
本件原判決認定上訴人甲○○之友林鴻璋因重利罪，經法院判處有期徒刑一年十月確
定，尚未執行，急欲製造心律不整之假病歷，冀能免除刑之執行。二人竟於民國八十
五年四月二日凌晨三時許，在嘉義市○○路六十八號上訴人經營之「愛心救護站」內
，約妥於天亮後，由上訴人再為林鴻璋注射加重劑量ＫＥＴＡＭＩＮＥ麻醉劑三ＣＣ
，藉以試驗是否得以造成心律不整之效果，使林鴻璋脫免刑之執行。林鴻璋依約於八
十五年四月二日上午十時三十分許前往該「愛心救護站」，在救護車上由上訴人先為
林鴻璋安裝上心電監視器，而於同日下午五時許，由林鴻璋自行服用上訴人提供之安
眠藥六顆，再於下午六時許，由上訴人以靜脈注射方式，為林鴻璋注射未經稀釋之Ｋ
ＥＴＡＭＩＮＥ麻醉劑三ＣＣ。詎林鴻璋於接受注射後三、五分鐘後即呈現神智不清
、嘔吐、眼睛發紅及胡言亂語等症狀。上訴人見狀即委請救護站員工詹展源協助看護
，並自行外出欲請醫師前來急救處理。惟途中因慮及與林鴻璋尚有金錢糾葛，竟萌殺
人之決意，乃圖以消極不予救治之方式放任林鴻璋死亡結果之發生，於當日晚間七時
許返回救護站，先委請詹展源以呼叫器聯絡不知情之吳茂順前來救護站協助處理善後
，再獨自於晚間七時三十分許，駕駛該救護車載同已昏迷之林鴻璋外出返家處理雜務
，藉此拖延將林鴻璋送醫救治之時效。其間因林鴻璋均無動靜，上訴人誤以為林鴻璋
已死亡，始於晚間近九時許返回救護站。並於晚間十時許，與不知情之吳茂順駕該救
護車自嘉義交流道上高速公路準備棄屍。途中上訴人聽見林鴻璋發出喉聲並掙扎，乃
知其未死，仍接續其殺人之犯意，將車停放於國道高速公路北上車道二五七公里戰備
跑道盡頭處，向吳茂順佯稱欲將林鴻璋載往台中供黑道份子指認。二人旋下車進入林
鴻璋所在之後車廂以手銬、腳銬，將林鴻璋雙手、雙腳銬在擔架上。嗣吳茂順（已判
刑確定）已知上訴人將置林鴻璋於死地之意，惟仍以幫助其殺人之犯意，協助防止其
他車輛靠近，由上訴人出手扼緊林鴻璋頸部三至五分鐘後，確定林鴻璋已死亡，二人
再回到原車上座位，並駕車由大林交流道下高速公路至頭橋處，由吳茂順自行搭乘計
程車返回救護站等候指示。上訴人則駕車載運林鴻璋屍體前往嘉義市立殯儀館，先通
知不知情之葬儀業者陳甲坤派遣員工黃增及謝育才送來棺木，協助將林鴻璋屍體入棺
。於八十五年四月三日零時許，由謝育才遵上訴人指示，將林鴻璋棺木載送往朴子公
墓停放。上訴人則將林鴻璋所配戴手錶及戒指，棄置於救護站草叢內，呼叫器棄置於
殯儀館垃圾車內。於同日凌晨三時許返回救護站，指示吳茂順戴手套將林鴻璋原駕駛
之自用小客車開往水上機場停車場停放，以製造林鴻璋搭機離去之假象。上訴人為損
壞林鴻璋屍體以圖湮滅證據，乃於八十五年四月六日十五時，在嘉義市立殯儀館，辦
公室內桌上之事務櫃內，竊取「陳阿保」之死亡證明書及火葬許可證各一紙後，向其
胞姊王力行（經判處罪刑確定）偽稱：因槍枝走火不慎誤射林鴻璋死亡云云，請求王
力行出面協助火化林鴻璋屍體。上訴人與王力行先推由王力行於八十五年四月七日前
往朴子公墓，佯稱為死者之姐姐，而與不知情之司機周榮村將林鴻璋屍體運至高雄。
並由王力行在「高雄市政府社會局殯葬管理所殯儀設施使用申請書」上，以不實資料
偽填遺體為「陳阿保」，冒「陳阿保」之姐「陳秀姑」之姓名提出申請，並在蓋章處
，偽造「陳秀姑」之指印，完成偽造之申請書後，並持向高雄市立殯儀館承辦工作人
員行使申請停放棺木，俟上訴人前來辦理林鴻璋屍體火化滅跡之事宜，致生損害於「
陳秀姑」及高雄市立殯儀館之業務管理之正確性。八十五年四月九日下午五時許，上
訴人向警方坦承已殺害林鴻璋，而於同年月十日在高雄市立殯儀館尋回尚未及火化之
林鴻璋屍體及棺木，損壞屍體滅跡因而未遂等情。因而撤銷第一審關於此部分之判決
，改判論處上訴人殺人罪刑，固非無見。
惟查：(一)採為判決基礎之證據資料，必須經過調查程序，以顯出於審判庭者，始與直
接審理主義相符，否則其所踐行之訴訟程序，即屬違背法令。原判決認定之事實，於
理由內引用上訴人於警、偵訊及第一審及原審審理中之供述、證人吳小惠之證言及手
銬、腳銬為論處罪刑之依據。則此部分之證據資料，依法自應於審判期日踐行調查程
序，以顯出於審判庭，始與直接審理主義相符。但依原審審判期日筆錄之記載，並未
就該證據資料向上訴人提示、宣讀或告以要旨，遽行辯論終結，並採為判決之基礎，
揆諸首揭說明，自屬違法。(二)按刑法第三百二十條第一項之竊盜罪，以意圖為自己或
第三人不法之所有為犯罪構成要件，自應於事實欄內為明白記載，始足為適用法律之
依據。原判決認定上訴人於八十五年四月六日十五時，在嘉義市立殯儀館辦公室內桌
上之事務櫃內，竊取「陳阿保」之死亡證明書及火葬許可證各一紙，而論處上訴人此
部分之行為應成立刑法第三百二十條第一項之竊盜罪，但並未於事實欄內記載上訴人
是否具有意圖為自己或第三人不法之所有之犯罪構成要件要素，揆諸前揭說明，自欠
允洽。(三)原判決認定上訴人於八十五年四月九日下午五時許，向警方坦承已殺害林鴻
璋，而於同年月十日在高雄市立殯儀館尋回尚未及火化之林鴻璋屍體及棺木，損壞屍
體滅跡因而未遂等情。但依據證人吳振輝於原審證稱：「（在大雅路上時，甲○○有
否承認殺林鴻章後再戴上手銬？戴上手銬時間？戴上後有否去找鑽戒及勞力士錶等物
品？）是，四月九日才戴上手銬到保安隊問筆錄。勞力士、鑽戒等物是戴上手銬後帶
城良佐經營之救護站斜對面找到。甲○○在早上就承認殺了林鴻章」（見原審更(二)卷
第一宗第一三八頁）。原判決認定上訴人自白犯罪之時間為八十五年四月九日下午五
時許，與前揭證據資料不符，自有證據上理由矛盾之違法。(四)上訴人於原審主張：證
人董國宏於警訊時證稱八日約十九時許，有名自稱陳阿保家屬至本社來付清費用，指
示我於九日早上八時三十分將陳阿保屍體火化。於九日凌晨六時又有一名自稱陳阿保
家屬之男子來電話告訴我延後死者火化再聯絡，以後這件事就沒有消息。可知林鴻章
屍體之未被火化，係於八十五年四月九日凌晨六時左右，上訴人打電話予董國宏，告
訴其延後屍體之火化，則上訴人對於損壞屍體罪有中止犯規定之適用等語（見原審更
(五)卷第一一八頁）。原判決對於上訴人此部分之辯解，何以不予採取，並未敘明其理
由，亦有疏失。上訴意旨執以指摘原判決不當，非無理由，應認仍有發回更審之原因
。
據上論結，應依刑事訴訟法第三百九十七條、第四百零一條，判決如主文。
中      華      民      國    八十九    年      六      月    二十九    日
                              最高法院刑事第八庭
                                  審判長法官  吳  雄  銘
                                        法官  池  啟  明
                                        法官  石  木  欽
                                        法官  郭  毓  洲
                                        法官  吳  三  龍
      右正本證明與原本無異
                                              書  記  官
中      華      民      國    八十九    年      七      月      三      日


司法院資訊處製作；財團法人民間司法改革基金會備份。
